【裁判字號】    99,勞上,41
【裁判日期】    990706
【裁判案由】    給付資遣費等
【裁判全文】
臺灣高等法院民事判決                  99年度勞上字第41號
上  訴  人  甲○○○○○○ ○.
訴訟代理人  何朝棟律師
被上訴人    中華航空股份有限公司
法定代理人  乙○○
訴訟代理人  陳金泉律師
            葛百鈴律師
            李瑞敏律師
上列當事人間請求給付資遣費等事件，上訴人對於中華民國99年
2月5日臺灣臺北地方法院98年度勞訴字第148號第一審判決提起
上訴，本院於99年6月15日言詞辯論終結，判決如下：
    主    文
上訴駁回。
第二審訴訟費用由上訴人負擔。
    事    實    及    理    由
一、程序部分：
  (一)按上訴人於終局判決前，得將上訴撤回，民事訴訟法第459
    條第1項前段定有明文。查原審共同原告SANCHEZ CAMBEROS
    JUAN JOSE於民國（下同）99年2月26日與上訴人共同上訴，
    嗣於99年3月26日具狀撤回上訴（見本院卷第19頁），依上
    開規定，應予准許。
  (二)查上訴人於原審依據資遣費與預告工資請求權，先位聲明請
    求被上訴人給付上訴人新台幣（下同）260萬7976元，及自
    98年1月4日起至清償日止，按年息5％計算之利息；另依據
    離職金請求權，後位聲明請求被上訴人給付上訴人30萬2832
    元，及自98年1月4日起至清償日止按年息5％計算之利息（
    見98年2月16日起訴狀）。其先後位訴訟標的固有排斥關係
    ，但請求內容均係金錢給付，並無區分先後位聲明之必要；
    茲原判決駁回上訴人全部請求，上訴人提起上訴並聲明：「
    (1)原判決廢棄。(2)被上訴人應給付上訴人260萬7978元，及
    自98年1月4日起至清償日止按年息5％計算之利息。(3)願供
    擔保請准宣告假執行」（見本院99年6月7日言詞辯論筆錄。
    其於99年2月26日上訴狀誤算為260萬7976元本息；經上開期
    日更正為260萬7978元本息），核無不合。
二、上訴人主張：上訴人為墨西哥人民，於93年1月與被上訴人
    簽訂勞動契約（下稱系爭契約），約定其擔任被上訴人B744
    機型之正機師，期間自93年1月4日起至98年1月3日止。惟飛
    航機師工作具有繼續性，本應締結不定期工作契約；況且就
    業服務法規定聘僱外國人期限為3年，而被上訴人與上訴人
    形式上雖簽訂5年契約，其真意係3年期滿再訂新約，前後契
    約復無間斷，亦應視為不定期勞動契約。嗣被上訴人於98年
    1 月資遣上訴人，並於98年1月5日發給離職證明書，自應支
    付資遣費217萬3315元、預告工資43萬4663元，合計260萬79
    78元（2,173,315+ 434,663=2,607,978）。否則，依據被上
    訴人所制定中華航空外籍合約機師工作守則（下稱外籍機師
    守則）第7條約定，被上訴人主動不再續聘，亦應給付離職
    金30萬2832元。爰先位依資遣費與預告工資請求權訴請260
    萬7978元本息，備位依離職金請求權訴請30萬2832元本息等
    語（於原審聲明：如前段(二)所述。原審為上訴人全部敗訴判
    決；上訴人提起上訴）。並上訴聲明：(一)原判決廢棄。(二)被
    上訴人應給付上訴人260萬7978元，及自98年1月4日起至清
    償日止按年息5％計算之利息。(三)願供擔保請准宣告假執行
    。
三、被上訴人則以：系爭契約係5年定期契約，上訴人於98年1月
    3日期滿離職。由於就業服務法許可外國人工作期限為3年，
    屆期得展延；故約定5年期限，被上訴人並為上訴人申請工
    作許可，3年屆期再申請展延，並無一再續約致擬制為不定
    期契約之情事。被上訴人固於98年1月5日發給離職證明書，
    然未資遣上訴人；縱係資遣，上訴人僅可請求244萬1518元
    。再者，上訴人所提出外籍機師守則係Ｄ版本，已於92年4
    月11日刪除離職金條款，而上訴人於93年1月始簽訂系爭契
    約，自無從請求離職金30萬2832元等語，資為抗辯。並答辯
    聲明：上訴駁回。如受不利判決，願供擔保請准宣告免為假
    執行。
四、兩造不爭執事實：
  (一)上訴人為墨西哥籍。93年1月，兩造簽訂系爭契約，約定上
    訴人擔任被上訴人B744機型之正機師，契約有效期間自93年
    1 月4日起至98年1月3日止。上訴人所從事之工作，屬就業
    服務法第46條第1項第1款之專門性或技術性之工作。自98年
    1月4日起，上訴人未再替被上訴人工作。（見本院卷第60頁
    正面筆錄）
  (二)本件準據法應適用我國法律。（見本院卷第60頁正面筆錄）
五、本件爭點為：(一)系爭契約是否為定期契約？上訴人得否請求
    資遣費與預告工資260萬7978元？(二)如系爭契約為定期契約
    ，上訴人得否請求一個月離職金30萬2832元？茲就兩造論點
    分述如下。
六、關於系爭契約是否為定期契約，上訴人得否請求資遣費與預
    告工資260萬7978元方面：
    上訴人主張勞動契約以不定期為原則，上訴人所從事機師工
    作並非並非臨時性、短期性或季節性或特定性工作，本應締
    結不定期工作契約。就業服務法第46條第3項固規定聘僱外
    國人須訂立書面定期勞動契約，但是機師工作與該條無涉；
    何況聘僱外國人期限為3年，但是被上訴人訂立為期5年之系
    爭契約，其真意係3年期滿再訂新約，且前後契約期間並未
    間斷，故應視為不定期勞動契約。因被上訴人於98年1月資
    遣上訴人，自應給付資遣費等260萬7978元云云。被上訴人
    辯稱系爭契約已明定為5年定期契約，僱傭關係於98年1月3
    日期滿消滅，並無資遣情事。由於就業服務法限制外國人工
    作期限為3年，故系爭契約雖為5年契約，被上訴人僅於3年
    許可期滿時申請展延，並未另訂新約，無從擬制為不定期契
    約等語。經查：
  (一)按「勞動契約，分為定期契約及不定期契約。臨時性、短期
    性、季節性及特定性工作得為定期契約；有繼續性工作應為
    不定期契約。定期契約屆滿後，有左列情形之一者，視為不
    定期契約：一、勞工繼續工作而雇主不即表示反對意思者。
    二、雖經另訂新約，惟其前後勞動契約之工作期間超過九十
    日，前後契約間斷期間未超過三十日者」，勞動基準法第9
    條第1項、第2項固定有明文。再按「為保障國民工作權，聘
    僱外國人工作，不得妨礙本國人之就業機會、勞動條件、國
    民經濟發展及社會安定」、「除本法另有規定外，外國人未
    經雇主申請許可，不得在中華民國境內工作」、「雇主聘僱
    外國人在中華民國境內從事之工作，除本法另有規定外，以
    下列各款為限：一、專門性或技術性之工作。…」、「聘僱
    外國人從事第46條第1項第1款至第7款及第11款規定之工作
    ，許可期間最長為三年，期滿有繼續聘僱之需要者，雇主得
    申請展延」，就業服務法第42條、43條、46條第1項第1款、
    52條第1項亦分別定有明文。是以我國對於外國人之聘僱與
    管理，於就業服務法第五章特設明文規定，第42、43條規定
    外國人未經許可既不得在我國境內工作，自有別於我國勞工
    得自由工作及其工作權之法律保障。至於同法第46條第3項
    就雇主聘僱外國人從事該條第1項第8至10款之工作，明定其
    僱傭契約以定期為限，而未及於依其他各款所立勞動契約；
    惟依第52條第1、2項規定可知，除第51條第1項各款所定之
    外國人外，其他外國人於我國境內從事第46條第1項各款之
    工作，無論其工作是否具有繼續性，均以經許可為限，其許
    可並均定有期限，與勞動基準法第9條第1項規定繼續性之工
    作應成立不定期契約，旨在保障勞動契約之存續，以維護勞
    工工作權之立法考量顯有不同。是就業服務法就雇主依同法
    第46條第1項第1至7款及第11款規定聘僱外國人，雖未限制
    應訂立定期契約，但雇主基於該法對於外國人聘僱與管理之
    相關規定，而與外國人訂立定期契約者，自非法所不許；縱
    其工作具有繼續性，亦不當然適用勞動基準法第9條第1項規
    定，而成為不定期契約（最高法院99年度台上字第109號判
    決意旨參照）
  (二)系爭契約約定上訴人擔任被上訴人B744機型之正機師，期間
    自93年1月4日起至98年1月3日止；其工作性質，屬就業服務
    法第46條第1項第1款規範之專門性或技術性之工作。此為兩
    造所不爭（見前述不爭執事項(一)），並有勞動契約英文本、
    中譯本在卷〔見原審98年度審勞訴字第78號卷（下稱原審審
    勞訴卷）第49至50頁、第125、126頁〕。被上訴人於5年期
    間，亦依就業服務法第43條、52條第1項等規定，先後於93
    年2月24日、96年1月10日向行政院勞工委員會（下稱勞委會
    ）申請聘僱許可與展延，勞委會並分別許可被上訴人自93年
    3月10日起至96年3月9日止、96年3月10日起至99年3月9日止
    在台工作，亦有勞委會93年3月8日勞職規字第932002155號
    函、96年1月16日勞職規字第960528167號函附卷可參（見原
    審卷(一)第140、141頁）。足見兩造基於上訴人為外國人，僱
    傭關係應受就業服務法第52條第1項等規定所拘束（工作期
    限應經許可、展延），遂訂立5年期限之系爭契約，被上訴
    人並遵期向勞委會申請3年聘僱許可，於許可期限屆滿前申
    請展延。迨98年1月3日契約期限屆滿後，勞僱關係即因期限
    屆滿而消滅。
  (三)再者，被上訴人人力資員管理處員工侯宜君亦於原審99年1
    月21日言詞辯論期日證稱：因為培訓本國機師期間太長，成
    本也高，公司有時因營運狀況需求，例如增設航線、新購飛
    機，短期間需要較多人力支援時，此時若再培訓本國機師緩
    不濟急，就會短期聘僱外籍機師，因為外籍機師經驗比較豐
    富，可以馬上上線。航機新增或淘汰數量統計表是我向被上
    訴人企業發展處負責採購飛機主管取得，其上所顯示增加新
    機種的時間及數量是真實的。依公司網頁資料，被上訴人在
    92、93年期間確實有增加航線等語（見原審卷(二)第4頁正面
    筆錄），核與被上訴人於92年新增河內、布里斯本等航線，
    且增添飛機營運之網頁訊息相符（見原審卷(一)257至263頁）
    ，復有航機數量表可參（見原審卷(二)第12頁）。堪認被上訴
    人因本國機師不足，培訓機師時間過長且不符成本，為因應
    特定期間增設航線及引進新飛機之特定目的，有必要臨時聘
    僱外籍機師以補充本國勞動力短缺，遂與上訴人訂立5年期
    限之系爭契約。
  (四)此外，上訴人自57年9月2日起至77年10月15日止，即在墨西
    哥空軍服役，此後在墨西哥航空公司任職，自89年9月14日
    起至92年7月21日則在新加坡航空公司服務，有履歷表在卷
    （見原審審勞訴卷第57、58頁）。足見上訴人在其本國擔任
    飛航機師後，曾短暫受僱於新加坡航空公司，工作期間不及
    3年，旋與被上訴人簽訂系爭契約；依其工作經驗，可知其
    預見無法長期受僱於他國航空公司，迨兩造簽約時，上訴人
    遂同意簽訂5年期限之系爭契約。被上訴人則按就業服務法
    第52條第1項規定，先後於93年2月24日、96年1月10日向勞
    委會申請聘僱許可與展延獲准，既如前述；顯見兩造僅於93
    年1月簽訂系爭5年契約，別無任何簽約、續約行為，上開申
    請聘僱許可、展延，純係配合行政程序所為，不影響系爭契
    約之5年期限。則上訴人竟謂兩造真意係3年期滿再訂新約，
    且前後契約期間並未間斷，應依勞動基準法第9條第2項視為
    不定期勞動契約云云，顯與兩造簽約真意不符，自非可信。
  (五)上訴人固謂勞動契約以不定期為原則，飛航機師係繼續性工
    作，自應締結不定期工作契約云云。然而，自勞動基準法規
    範意旨而言，為保障勞工工作權，有繼續性工作應為不定期
    契約，僅臨時性、短期性、季節性及特定性工作，得依同法
    第9條第1項為定期契約；但是上訴人既為外國人士，受僱於
    我國公司（被上訴人），依前揭說明，尚應考量就業服務法
    相關規定以決定契約性質。茲飛航機師工作既係就業服務法
    第46條第1項第1款所指之專門性或技術性之工作，即受同法
    第52條第1項許可工作與展延限制，本僅能訂立定期契約；
    故兩造就飛航機師工作簽訂系爭5年期限契約，仍符合同法
    第42、43條保障我國勞工就業之本旨。從而，系爭契約雖非
    依據勞動基準法第9條第1項、勞動基準法施行細則第6條所
    成立定期契約，其依就業服務法第52條第1項成立5年期限僱
    傭契約，既未逾許可與展延期限（合計為6年），自屬合法
    ；上訴人僅依勞動基準法而認定飛航機師屬繼續性工作，勞
    動契約應為不定期，進而推論兩造無從成立5年期限系爭契
    約云云，顯係忽略就業服務法關於外籍僱傭契約之許可、展
    延規定，殊無足採。至於上訴人所舉原法院96年度勞訴字第
    79號判決、本院97年度勞上字第13號判決，亦未綜合考慮勞
    動基準法與就業服務法規定，且與前揭最高法院99年度台上
    字第109號判決意旨不服，故為本院所不採。
  (六)系爭契約既於98年1月3日期滿，兩造僱傭關係亦因而消滅，
    上訴人即無從主張資遣費、預告工資。何況被上訴人98年1
    月5日離職證明書僅記載「Withthe Global downturn in
    business＆reorientati on of China Airlines hiring
    policy,it was deicided not to renew the contracts of
    expatriate pilots.」（中譯：由於全球性的經濟衰退與中
    華航空公司聘雇政策的調整，故不再與外籍機師續約；見原
    審卷(一)第52頁）；已言明因全球性的經濟衰退，且公司聘雇
    政策調整，故不再與外籍機師續約；顯見系爭契約因屆滿而
    失效，並非被上訴人片面終止僱傭關係。何況離職證明書復
    記載：「Captain Alejancro, Salcedo was employed as
    an expatriate Captain, on Boeing747-400 on a five
    years contract with China Airlines Limited, from
    4-1-2004 to 3-1-2009. He successfully completed the
    Boeing 747-400conversion course in March 2004 and
    flew the aircraft on European,Asian & North American
    destinations……Captain Alejancro, Salcedo
    conductedhimself in a dedicated & professional
    manner and his stay in China Airlines was incident &
    accident free.」（見同頁），係說明上訴人飛航經歷，被
    上訴人並推崇上訴人奉獻工作及專業態度，應屬推薦函性質
    ，並無任何資遣意思，尚與勞動基準法第11條第2款（業務
    緊縮）、第4款（業務性質變更）無涉，上訴人仍謂被上訴
    人於97年發生重大虧損，故於98年1月資遣上訴人云云，實
    屬誤會。上訴人又謂被上訴人未依92年4月11日「中華航空
    自聘外籍駕駛員工作條款（下稱外籍駕駛員條款）Ｆ版本（
    見原審卷(一)第147至244頁）」第3.1.3條於30日前預告不續
    約契約云云；然系爭契約既已表明期限至98年1月3日，上訴
    人亦於訂約時亦已明知此情，故上開預告僅係提醒性質，縱
    使被上訴人未預告不續約，於上訴人權義、契約期限仍無影
    響。被上訴人既未資遣被上訴人，上訴人自無從請求資遣費
    與預告工資260萬7978元。
七、關於上訴人請求一個月離職金30萬2832元方面：
    上訴人依據外籍機師守則第7條約定，於被上訴人不再續聘
    時，請求離職金30萬2832元。被上訴人則辯稱前述外籍機師
    守則為Ｄ版本，兩造於93年1月簽訂系爭契約時，離職金條
    款業經刪除，無從請求離職金等語。經查：
  (一)上訴人主張被上訴人所制定外籍機師守則第7條規定，凡未
    滿60歲且履約完成之外籍機師，因公司主動不再續聘者，得
    支領不續聘給付；給付方式為每服務滿2年，發給1個月基本
    薪云云。惟上訴人所舉外籍機師守則載明「制訂日期：西元
    1997年7月1日，修訂日期：西元2000年7月1日，版本：Ｄ」
    （見原審卷(一)第135頁）。可知外籍機師守則自86年（即西
    元1997年）9月1日制定後，歷經多次修正，於89年（即西元
    2000年）7月1日已修正為Ｄ版本，而兩造於93年1月間簽約
    時，上開版本是否仍屬有效，即屬可疑。
  (二)嗣外籍機師守則於91年1月1日即修正為Ｅ版本，92年4月11
    日再改為外籍駕駛員條款Ｆ版本（見原審卷(一)第147至244頁
    ），已刪除離職金條款；再於94年3月1日修訂為Ｇ版本（見
    原審卷(二)第17至57頁）、94年7月1日修訂為ＡＨ版本（同卷
    第58至96頁）、96年2月1日修正ＡＩ版本（同卷97至135 頁
    ）、96年6月1日再修正為ＡＪ版本（同卷第136至174頁），
    均無任何「不續聘離職金」約款。證人侯宜君亦於原審99年
    1月21日期日證稱：工作條款或守則是依公司當時需求及狀
    況而制定，Ｄ版本或Ｆ、Ｇ、ＡＨ、ＡＩ、ＡＪ版本都是被
    上訴人關於聘僱外籍機師之規定，因公司營運狀況不同，各
    版本會隨當時狀況而修正。版本編號依英文字母排列，Ａ是
    最早版本，依此類推；後來因有ISO認證，編碼有重新修訂
    ，才會出現兩碼的編號。最初曾有紙本，但後來電腦化，這
    些資料都製作成電子檔，以電子郵件或光碟交付機師，故這
    些資料都是電腦列印出來，內容都實在。之前曾有「不續聘
    給付」之規定，大概是在Ｅ或Ｆ版本已刪除，刪除後對於不
    續聘之外籍機師均無不續聘給付之約定等語（見原審卷(二)第
    3頁背面至第4頁筆錄）。應認兩造於93年1月簽定系爭契約
    時，外籍機師守則Ｄ版本第7條業經廢止。
  (三)再者，僱主違反勞動基準法第70條，工作規則應報請主管機
    關核備後公開揭示之規定，僅係僱主應受同法第79條第1款
    規定處罰之問題。苟該工作規則未違反強制或禁止規定，仍
    屬有效（最高法院81年度台上字第2492號判決意旨參照）。
    被上訴人修正員工工作規則時，已按勞動基準法第70條送主
    管機關核備，有台北市政府98年12月28日府勞一字第098410
    88500號函可稽（見本院卷74至91頁）；至於外籍機師守則
    與外籍駕駛員條款僅係員工工作規則之細則，重要性不若員
    工工作規則，其制定、修正雖未送主管機關核備，解釋上，
    除有違反強制或禁止規定情節外，仍應視為有效。衡諸社會
    常情，定期契約之外籍員工，於契約屆滿時本無從另行請求
    離職金；故被上訴人刪除外籍機師守則Ｄ版第7條，雖未送
    交台北市政府報備，然未違反員工工作規則，亦未違反強制
    或禁止規定，依上開稅明，此部分修正仍屬有效。則兩造於
    93年1月簽定系爭契約時，外籍機師守則Ｄ版本第7條既已廢
    止，而上訴人迄未證明兩造曾特約適用已失效之外籍機師守
    則Ｄ版本第7條，其請求1個月基本薪30萬2832元之離職金，
    亦屬無理。
八、綜上所述，上訴人為墨西哥籍人士，兩造於93年1月簽訂系
    爭契約，上訴人擔任被上訴人B744機型之正機師，契約有效
    期間自93年1月4日起至98年1月3日止。被上訴人辯稱系爭契
    約係定期契約，僱傭契約於98年1月3日期滿而消滅，不生資
    遣費與預告工資問題；且外籍機師守則第7條（Ｄ版）在簽
    約前即遭刪除，被上訴人無須支付離職金等語，均屬可信。
    而上訴人主張為不定期契約，於98年1月遭被上訴人資遣，
    先位請求被上訴人支付資遣費與預告工資260萬7978元，備
    位請求離職金（定期契約）30萬2832元，均不足採。從而，
    上訴人先位依資遣費與預告工資請求權，備位依離職金請求
    權，訴請被上訴人應給付上訴人260萬7978元，及自98年1月
    4日起至清償日止按年息5％計算之利息；為無理由，應予駁
    回。其假執行聲請失所附麗，應併予駁回。是則原審依此駁
    回其訴及假執行之聲請，經核並無違誤，上訴意旨指摘原判
    決此部分不當，求予廢棄改判，為無理由，應予駁回。
九、本件為判決基礎之事證已明，上訴人請求被上訴人提出資遣
    文件，以及被上訴人辯稱縱有資遣情事，上訴人僅得請求資
    遣費與預告工資244萬1518元一節，即無調查必要。兩造其
    餘主張、陳述及所提證據，經審酌後，認均與本件結論無礙
    ，不再一一論列，併予敘明。
十、據上論結，本件上訴為無理由，爰判決如主文。
中    華    民    國    99    年    7     月    6     日
                      勞工法庭
                        審判長法  官  藍文祥
                              法  官  陳麗芬
                              法  官  吳燁山
正本係照原本作成。
如不服本判決，應於收受送達後20日內向本院提出上訴書狀，其
未表明上訴理由者，應於提出上訴後20日內向本院補提理由書狀
（均須按他造當事人之人數附繕本）上訴時應提出委任律師或具
有律師資格之人之委任狀；委任有律師資格者，另應附具律師資
格證書及釋明委任人與受任人有民事訴訟法第466條之1第1項但
書或第2項（詳附註）所定關係之釋明文書影本。如委任律師提
起上訴者，應一併繳納上訴審裁判費。
中    華    民    國    99    年    7     月    7     日
                              書記官  于  誠
附註：
民事訴訟法第466條之1（第1項、第2項）：
對於第二審判決上訴，上訴人應委任律師為訴訟代理人。但上訴
人或其他法定代理人具有律師資格者，不在此限。
上訴人之配偶、三親等內之血親、二親等內之姻親，或上訴人為
法人、中央或地方機關時，其所屬專任人員具有律師資格並經法
院認為適當者，亦得為第三審訴訟代理人。

司法院資訊處製作；財團法人民間司法改革基金會備份。
